最高法院刑事判決　　　　　　九十四年度台上字第六七四五號
　　上　訴　人　台灣高等法院檢察署檢察官
　　上　訴　人
　　即　被　告　丙○○
　　　　　　　　　　　　在押.
　　被　　　告　戊○○
　　　　　　　　　　　　號在.
　　上　訴　人
　　即　被　告　乙○○
　　　　　　　　　　　　6之2.
　　被　　　告　甲○○
　　　　　　　　　　　　（另案在台灣台北監獄執行中）
　　上 列一 人
　　選任辯護人　周武榮律師
　　　　　　　　余俊儒律師
　　被　　　告　丁○○
　　　　　　　　　　　　號在.
　　　　　　　　己○○
　　　　　　　　　　　　64之.
上列上訴人等因被告等違反組織犯罪防制條例等罪案件，不服台
灣高等法院中華民國九十四年八月三日第二審更審判決（九十三
年度矚上重更(一)字第二、三號，起訴案號：台灣基隆地方法院檢
察署九十一年度偵字第四三一○、四三八一、四七三二號；九十
二年度偵字第一○三、三○九、三一○、四六五、九九五、九九
六號；追加起訴案號：九十二年度偵字第一二七七號），提起上
訴，本院判決如下：
    主  文
原判決關於丙○○、戊○○、乙○○部分撤銷，發回台灣高等法
院。
其他上訴駁回。
    理  由
一、發回部分（即丙○○、乙○○上訴；及檢察官對丙○○、戊
○○、乙○○上訴部分）：
本件原判決撤銷第一審關於上訴人即被告（下稱被告）丙○○擄
人勒贖部分之判決，依牽連犯（擄人勒贖部分並變更起訴法條為
妨害自由、恐嚇取財）從一重改判論處丙○○共同未經許可持有
手槍（累犯）罪刑；另諭知丙○○被訴教唆殺人未遂部分無罪。
又撤銷第一審關於被告戊○○未經許可持有手槍、擄人勒贖部分
之判決，依牽連犯（擄人勒贖部分並變更起訴法條為妨害自由、
恐嚇取財）從一重改判論處戊○○共同未經許可持有手槍罪刑。
又撤銷第一審關於上訴人即被告（下稱被告）乙○○幫助殺人未
遂、擄人勒贖部分之判決，依牽連犯（擄人勒贖部分並變更起訴
法條為妨害自由、恐嚇取財）從一重改判論處乙○○共同未經許
可持有獵槍罪刑；另諭知乙○○被訴幫助殺人未遂部分無罪，固
非無見。
惟查：(一)、除有特別規定外，未受請求之事項予以判決者，其判
決當然違背法令，刑事訴訟法第三百七十九條第十二款定有明文
。所謂未受請求之事項，舉凡未經起訴或上訴之事項、起訴或上
訴所不及之事項、不在上級審法院發回範圍內之事項等，均屬之
。本件公訴人對於被告丙○○係依組織犯罪防制條例第三條第一
項前段之主持操縱指揮犯罪組織；槍砲彈藥刀械管制條例第七條
第四項之未經許可持有手槍、第十二條第四項之未經許可持有子
彈；刑法第三百四十七條第一項之擄人勒贖、第二百七十一條第
二項、第一項之教唆殺人未遂、第三百零二條第一項之妨害自由
、第三百四十六條第一項之恐嚇取財、第二百七十七條第一項之
傷害、第三百零五條之恐嚇危害安全及第三百五十四條之毀損等
罪嫌，提起公訴（見起訴書第六十二頁至第六十三頁）。第一審
法院審理結果，就丙○○妨害自由部分判處有期徒刑一年、恐嚇
取財部分判處有期徒刑一年、擄人勒贖部分判處有期徒刑十二年
，應執行有期徒刑十三年十月；另就其被訴違反組織犯罪防制條
例、違反槍砲彈藥刀械管制條例、殺人未遂、傷害、恐嚇危害安
全、毀損部分，均諭知公訴不受理（見第一審判決第五頁至第六
頁）。丙○○不服第一審判決就有罪部分提起上訴。檢察官亦不
服第一審判決，但僅就有罪部分以量刑過輕，及就毀損諭知不受
理部分，提起上訴；其餘諭知不受理（即違反組織犯罪防制條例
、違反槍砲彈藥刀械管制條例、殺人未遂、傷害、恐嚇危害安全
）部分，則未據上訴，業經第一審判決不受理確定（見原審九十
二年度矚上重訴字第一號卷第一宗第十九頁、第二十一頁背面、
第一三七頁）。原審（即更審前之上訴審）經審理結果，撤銷第
一審關於丙○○擄人勒贖部分之判決，改判仍論處丙○○擄人勒
贖罪處有期徒刑八年，其餘上訴（即妨害自由、恐嚇取財有罪部
分；及被訴毀損諭知不受理部分）均駁回（見原審九十二年度矚
上重訴字第一號刑事判決第五頁、第七頁、第一七三頁至第一七
四頁、第二二三頁至第二二六頁），其中毀損部分因係不得上訴
第三審之案件，已判決不受理確定（即諭知不受理部分，已全部
確定）。丙○○不服該判決，提起第三審上訴（檢察官未上訴）
，經本院以九十三年度台上字第二五二四號刑事判決，將原判決
（即九十二年度矚上重訴字第一號刑事判決）關於丙○○擄人勒
贖部分撤銷，發回台灣高等法院；其他上訴即妨害自由、恐嚇取
財部分，分別以未附理由及屬於不得上訴第三審之案件，駁回上
訴確定。執行檢察官並已載明，違反組織犯罪防制條例、違反槍
砲彈藥刀械管制條例、殺人未遂、傷害、恐嚇危害安全、毀損部
分，均判決不受理確定，應作他結；妨害自由、恐嚇取財各判處
有期徒刑一年，發台灣台北監獄執行（見原審九十三年度矚上重
更(一)字第二號卷第一宗第七頁、第九頁至第十三頁）。經查，第
一審檢察官對於丙○○涉嫌擄人勒贖部分，與其他各罪，係依數
罪起訴（見起訴書第六十三頁第一行至第二行），原審（即上訴
審時）亦按數罪併罰裁判，則丙○○於前次經本院撤銷發回更審
者，僅限於擄人勒贖及與該罪有關係之部分（指刑事訴訟法第三
百四十八條第二項所稱有關係之部分），不及於已經判決確定之
其他各罪。原審於更審時，自僅得就發回部分（即擄人勒贖）裁
判，乃原審不察，於更審時誤就已經判決不受理確定，不在發回
範圍之違反組織犯罪防制條例、違反槍砲彈藥刀械管制條例、殺
人未遂、恐嚇危害安全部分，再為裁判，就違反組織犯罪防制條
例、違反槍砲彈藥刀械管制條例、恐嚇危害安全部分判決有罪，
並就擄人勒贖部分變更起訴法條（變更為妨害自由、恐嚇取財，
此部分亦有違誤，詳後述）及依牽連犯關係，從一重論處未經許
可持有手槍罪刑；另就教唆殺人未遂部分，改判諭知無罪（見原
判決第一頁、第八十八頁至第九十頁、第一一一頁至第一一五頁
）。對於丙○○被訴違反組織犯罪防制條例、違反槍砲彈藥刀械
管制條例、恐嚇危害安全及殺人未遂，已經判決不受理確定部分
，再分別為有罪、無罪之判決，自有未受請求之事項予以判決之
違法。(二)、結合犯係因法律之特別規定，將二個可以獨立成立犯
罪之行為，依法律規定而成為一個新罪。而擄人勒贖（在形式上
）原為妨害自由及恐嚇（取財）罪之結合犯（本院二十三年上字
第七四一號判例參照）；本質上則為妨害自由與強盜之結合犯，
祇須兩者之間利用其時機，在時間上有銜接性，在地點上有關連
性為已足。按擄人勒贖罪於刑法第三百四十七條第一項既定有處
罰專條，在法律上即屬於實質上一罪，不應將之割裂為妨害自由
、恐嚇取財（或強盜）二罪名，再依牽連犯規定從一重處斷。原
判決已明白認定：「丙○○見黃永德單獨一人在場，且認其經營
地下錢莊頗富資力，……遂對黃永德稱：我已經出面了，今天你
一定要拿出（新台幣，下同）三百萬元，才能回去。並指示乙○
○務必令黃永德給付三百萬元才能放人，乙○○接獲丙○○指示
後，亦與丙○○基於犯意之聯絡，……指示黃昌泰（未在本案起
訴）及不知情之丁○○、連俊宏先行將黃永德帶離海德公園。…
…丙○○、戊○○、乙○○為隨時計畫拿取三百萬『贖款』之事
宜，亦同搭一輛汽車離開海德公園。……遭強押離開海德公園之
黃永德深恐生命遭遇不測，立即以電話通知其兄黃朝南，伊遭到
太陽會『綁架』需付三百萬元。……戊○○明知丙○○已指示黃
昌泰等人強押黃永德在汽車上且命其向家人通知給付三百萬元，
竟與丙○○、乙○○基於共同之犯意聯絡，指示可將黃永德帶往
台南吃碗粿（加害之意），……連俊宏、黃昌泰、段存祺（已判
刑確定）、丁○○等人即強押黃永德沿高速公路往南行駛，途中
並不斷以不交付三百萬元即會死等危害生命之言詞恐嚇黃永德使
其心生畏懼。黃永德之兄黃朝南接獲黃永德電話後，即四處籌款
，而借得現金二百萬元及面額一百萬元之支票一張後，即透過友
人鄭信政與乙○○聯絡付款方式。嗣約定於民國九十一年十月三
十一日上午十時五十分，由黃朝南之友人黃司含攜帶上開『贖款
』，送至台北市○○○路一七七號藍天汽車商行交付與不知情之
周慶傑收受。同日上午十一時許，乙○○接獲周慶傑電話通知已
收到款項後，始以電話通知黃昌泰可將黃永德釋放。黃昌泰、丁
○○、連俊宏、段存祺等四人即駕車返北，至國道第三號高速公
路南港交流道將黃永德釋放」等情（見原判決第二十二頁至第二
十三頁）。如果無訛，則丙○○、戊○○、乙○○之行為，已符
合擄人勒贖罪之犯罪構成要件，乃原判決卻依妨害自由及恐嚇取
財之牽連犯論處，自有適用法則不當之違法。至於原判決雖援引
本院六十五年臺上字第三三五六號判例意旨，謂「擄人勒贖罪須
行為人自始有使被害人以財物取贖人身之意思，如使被害人交付
財物別有原因，為達取得財物之目的，而剝奪被害人之自由者，
除應成立其他財產上犯罪或牽連犯妨害自由罪外，要無成立擄人
勒贖罪之餘地」。並以丙○○等三人「以（黃永德）收取利息過
高及蔡懷興被毆為由，責其賠償三百萬元，是其等強押黃永德並
非事出無因，縱因其等因此有恐嚇要求賠償，亦係刑法第三百零
二條第一項之妨害自由罪外，另觸犯刑法第三百四十六條第一項
之恐嚇取財罪而已」云云（見原判決第八十八頁至第八十九頁）
。然而原判決於駁斥丙○○等三人之辯解不可採時，係說明：「
丙○○、戊○○、乙○○命段存祺、連俊宏、黃昌泰、丁○○限
制被害人黃永德（行動自由）之目的係要向之『勒索』三百萬元
。……李宸葳亦到院證述，並未委託被告戊○○、乙○○或其他
太陽會人員拿回其已交付李銘章之利息，……其等無可能具有請
求返還已給付利息之合法權限（按縱有利息糾紛，亦係李宸葳與
李銘章間之事，與被害人黃永德毫無關係）。又所謂蔡懷興受傷
之賠償，以牙齒受傷之狀況竟索取高達百萬元之賠償，顯然不相
當（按依卷附馬偕紀念醫院費用繳費證明單，其自費負擔之金額
為三百五十元，見偵字第四三一○號卷編號第８宗第一二一頁）
，均難稱為合法之請求，……顯係以此圖為『自己不法取得』之
意思向黃永德『勒索』錢財，因之，堪信被告丙○○、乙○○所
辯三百萬元乃處理債務，無勒索之意圖云云，顯為事後卸責之詞
，不足採信」（見原判決第八十二頁至第八十三頁）。已明白論
斷：丙○○、戊○○、乙○○限制黃永德行動自由之目的係要向
之「勒索」三百萬元，且係基於「自己不法取得」之意思向黃永
德「勒索」錢財，所辯為他人處理債務，無「勒索」之意圖，顯
係嗣後卸責之詞，不足採信。依其情形，本件即與本院六十五年
臺上字第三三五六號判例意旨之內容，迥然不同。且原判決所謂
：丙○○等三人「以（黃永德）收取利息過高及蔡懷興被毆為由
，責其賠償三百萬元，是其等強押黃永德並非事出無因」云云，
據為變更起訴法條之依據（將擄人勒贖變更為妨害自由、恐嚇取
財），非但前後自相矛盾，並與卷證不符。(三)、刑法上之牽連犯
，係指犯罪行為者意念中祇欲犯某罪，而其實施犯罪之方法，或
其實施犯罪之結果，觸犯行為人目的行為以外之其他罪名而言。
牽連犯的數行為間，有無方法或結果行為與目的行為之牽連關係
存在，並應參酌行為時客觀的事實以為決定，亦即在客觀上認其
方法或結果行為，與犯罪之目的行為，有不可分離之直接密切關
係，始克成立（本院七十九年臺上字第五四七號判例參照）。原
判決事實認定，丙○○係見黃永德單獨一人在場，且認其經營地
下錢莊頗富資力，……遂（意圖不法之所有）對黃永德稱：我已
經出面了，今天你一定要拿出三百萬元，才能回去。並指示乙○
○務必令黃永德給付三百萬元才能放人。乙○○接獲丙○○指示
後，亦與丙○○基於犯意之聯絡，……指示黃昌泰及不知情之丁
○○、連俊宏先行將黃永德帶離海德公園。戊○○明知丙○○已
指示黃昌泰等人強押黃永德在汽車上，且命其向家人通知給付三
百萬元，竟與丙○○、乙○○基於共同之犯意聯絡，而為本件犯
罪。理由並說明，丙○○、戊○○、乙○○限制黃永德行動自由
之目的係要向之「勒索」三百萬元，且係基於「自己不法取得」
之意思向黃永德「勒索」錢財，所辯為他人處理債務，無「勒索
」之意圖，顯係嗣後卸責之詞，不足採信（已見前述）；丙○○
且已將其中十萬元贈送給乙○○，及將贓款用於「支付丙○○之
開銷」（見原判決第二十三頁第十二列、第十八列）。如果無訛
，丙○○、戊○○、乙○○等三人，既係「見黃永德單獨一人在
場，且認其經營地下錢莊頗富資力」始起意犯罪，且係基於「自
己不法取得」之意思向黃永德「勒索」錢財，又不讓其餘幫眾知
悉（原判決認定，丁○○等人不知情），所取得之財物復係供私
人開銷，則渠等不法取財之目的，即非為犯罪組織籌款。況依檢
察官起訴之事實，亦認丙○○、戊○○、乙○○等三人，此部分
之行為係另行起意，而與其他各罪按數罪關係起訴。乃原判決就
丙○○、戊○○、乙○○等三人，基於「自己不法取得」之意思
，以擄人之方式向黃永德之家人勒贖三百萬元部分，與其他各罪
之間（按其犯罪時間不同、被害人不同，本件復未持用槍枝、子
彈），究竟有何不可分離之直接密切關係？非但未予釐清；對於
何者為方法或結果行為、何者為犯罪之目的行為？亦未予敘明，
即逕依牽連犯規定，從一重之持有手槍罪（丙○○、戊○○部分
）、持有獵槍罪（乙○○部分）處斷，亦有未合。(四)、關於乙○
○被訴幫助殺人未遂部分，原判決已明白認定：「已加入（天道
盟）太陽會之成員，不得任意退出，如有違反，即以嚴厲手段制
裁之，例如以槍殺方式為之。……乙○○在丙○○吸收下參與太
陽會犯罪組織為其成員，擔任基隆地區組長」（見原判決第五頁
第三列至第五列、第六頁第二列至第三列）。而溫欽煌曾參加以
吳桐潭（非本件被告）為首之天道盟太陽會之犯罪組織，嗣依法
向警察機關登記脫離太陽會，經檢察官為不起訴處分。其後吳桐
潭因案通緝而流亡海外，溫欽煌無意繼續參與太陽會，而與該組
織日益疏離，遭太陽會組織成員認為係組織集團之「背骨」（即
閩南語叛徒之意）。董智泰（另案處理）銜太陽會上層組織成員
蘇倫養（另案處理）、吳錫聰（非本件被告）等人之命，亟欲尋
找溫欽煌行蹤，因溫欽煌在基隆地區活動，乃命基隆地區組長乙
○○負責找尋溫欽煌之下落。乙○○於九十一年十月十三日晚上
九時許，在基隆市○○路、仁三路口發現溫欽煌，乃率同丁○○
、段存祺駕車尾隨跟蹤，見溫欽煌至基隆市○○路「康師傅海產
店」用餐。乙○○即命丁○○下車在附近監視，並以電話通知董
智泰，告知溫欽煌之行蹤，董智泰據報後，為執行狙殺溫欽煌之
任務，迅即聯絡朱志強、阮安勝、紀國勝及林建豪（以上四人另
案處理）等人，並準備制式90MM手槍二把裝妥子彈，趕往基隆。
同日晚上十一時許，溫欽煌離開「康師傅海產店」，乙○○復率
同丁○○、段存祺繼續尾隨至基隆市○○區○○路十三號「夢幻
酒店」，並在附近監視及等候董智泰。待董智泰、朱志強、阮安
勝、紀國勝及林建豪等人到場時，董智泰即當場從車內取出上開
二把制式90MM手槍，交給阮安勝、朱志強，命阮安勝、朱志強持
槍執行射殺溫欽煌之任務。丁○○、段存祺（已判刑確定）見狀
明知董智泰等人意圖狙殺溫欽煌，仍基於幫助殺人之犯意，由乙
○○向董智泰、阮安勝及朱志強說明溫欽煌所在位置。翌（十四
）日凌晨一時三十分許，溫欽煌與友人離開「夢幻酒店」時，丁
○○即以手勢向阮安勝、朱志強指示溫欽煌之目標，分由朱志強
、阮安勝對之射擊二發、四發子彈。溫欽煌因閃躲得宜並從巷內
逃逸始倖免於死亡，但其左後背部仍受有五乘五公分之槍傷等情
（見原判決第十二頁至第十四頁）。以上情節如果無訛，則乙○
○既為天道盟太陽會基隆地區之組長，明知加入天道盟太陽會者
，不得任意退出，如有違反，即以嚴厲之手段例如以槍殺之手段
制裁。乙○○已銜命在其責任區，負責找尋「背骨」者（即叛徒
）溫欽煌之下落，嗣於發現溫欽煌之行蹤後，立即率同丁○○、
段存祺隨後跟蹤、監視，並通知負責執行狙殺任務之董智泰前來
，董智泰到場後已「當場」取出二把制式90MM手槍，交給阮安勝
、朱志強，命該二人持槍執行射殺溫欽煌之任務。依其情形，(1)
乙○○既為基隆地區之組長，且率同丁○○、段存祺跟蹤、監視
溫欽煌；及通知董智泰率幫眾前來執行射殺任務。董智泰到場後
已由乙○○向董智泰等人說明溫欽煌所在位置，董智泰復已「當
場」取出二把制式90MM手槍，命阮安勝、朱志強射殺溫欽煌。原
判決既認定，當時在場之丁○○、段存祺知情，且有幫助殺人之
犯意（原判決論處丁○○幫助殺人未遂罪刑，段存祺則已判刑確
定）；但同時在場且負責尋找叛徒，並帶隊從事跟蹤、監視、通
報任務，及向董智泰等人強說明溫欽煌所在位置之乙○○是否不
知情？即有研求餘地。(2)乙○○於發現溫欽煌之行蹤後，除聯絡
董智泰外，並以電話告知丙○○，丙○○於同日晚上十一時五十
八分以0000000000號行動電話與乙○○通話。丙○○稱：「人家
說沒有處理好，你那一組要被解散」；乙○○答稱：「是，會啦
，穩中的啦」；丙○○再回稱：「你自己處理好就好了」。當時
乙○○通話之位置，其基地台在基隆市○○區○○街一號附近（
當時乙○○等人即在仁愛區之「夢幻酒店」附近監視溫欽煌），
有通訊監察之錄音譯文及雙向通聯資料查詢表在卷可查。另丁○
○於九十一年十二月十日在檢察官偵查中且供稱：「在基隆市○
○路槍擊溫欽煌，……那次負責的是『水牛』（乙○○之綽號）
叫我看開槍的結果，他們開完槍我就走了，回去向乙○○報告」
（見偵字第四三一○號卷編號第11宗第一九○頁背面）。以上事
證，均與乙○○是否成立幫助殺人未遂有關，且與公平正義之維
護有重大關係，究竟實情如何，原審未予究明，即遽行判決，亦
有疏漏。(五)、關於被害人黃永德部分，原判決事實認定，丙○○
、戊○○、乙○○向黃永德之兄黃朝南取得之贖款為三百萬元，
其中有二百萬元現金及面額一百萬元之支票一張；嗣該支票已經
兌現並已領出十萬元花用，尚有九十萬元在帳戶內。該九十萬元
於丙○○到案後，經警前往銀行提領查扣，已經發還黃朝南（見
原判決第二十三頁第一列至第二十列）。理由亦說明，帳戶餘額
九十萬元，經警前往華南銀行七堵分行提領查扣，台灣基隆地方
法院檢察署已將該查扣之現金九十萬元，發還黃永洲（見原判決
第八十頁第二十列至第二十七列。按依據卷內資料，係發還黃永
德之弟「黃永州」，見偵字第四三一○號卷編號第５宗第一○七
頁、編號第12宗第二一四頁，原判決載為「黃朝南」或「黃永洲
」，均有誤），亦即該三百萬元贓款，已由黃永德之弟黃永州領
回九十萬元。乃原判決主文卻對丙○○、戊○○、乙○○均諭知
「其參加組織後取得之新台幣『三百萬元』應發還被害人黃永德
」，其宣示之主文，與所載之事實及理由，已不相適合。又組織
犯罪防制條例第七條第二項係規定：「犯第三條之罪者，對於參
加組織後取得之財產，未能證明合法來源者，除應發還被害人者
外，應予追繳、沒收。如全部或一部不能沒收者，追徵其價額。
」此乃關於沒收之特別規定，並於全部或一部不能「沒收」時，
追徵其價額。其立法方式，與貪污治罪條例第十條第一項、第二
項所規定：「犯第四條至第六條之罪者，其所得財物，應予追繳
，並依其情節分別沒收或發還被害人（第一項）。前項財物之全
部或一部無法追繳時，應追徵其價額，或以其財產抵償之（第二
項）。」已明示所得財物，應予追繳，並依其情節分別「沒收」
或「發還被害人」者不同。從而組織犯罪防制條例第七條第二項
所謂「除應發還被害人者外，應予追繳、沒收」，此乃對於追繳
、沒收之限制，亦即有被害人者，不能諭知沒收，並非謂應於主
文諭知「發還被害人」。原判決於主文宣示「其參加組織後取得
之新台幣三百萬元應發還被害人黃永德」，亦嫌無據。(六)、組織
犯罪防制條例第八條第一項規定「犯第三條之罪自首，並自動解
散或脫離其所屬之犯罪組織者，減輕或免除其刑；因其提供資料
而查獲該犯罪組織者，亦同；偵查中自白者，減輕其刑」。所謂
「偵查中自白者，減輕其刑」，採義務減輕主義。原判決理由既
說明，乙○○對於參與犯罪組織天道盟太陽會，又擔任組長，已
迭據其於偵查中自白在卷（見原判決第三十八頁至第三十九頁）
。如果無訛，則關於乙○○犯組織犯罪防制條例第三條之罪部分
，即應依上開規定減輕其刑。原判決未依上開規定減輕其刑，亦
有判決不適用法則之違誤。(七)、依刑事訴訟法第二百六十五條第
一項規定，於第一審辯論終結前，（檢察官固）得就與本案相牽
連之犯罪或本罪之誣告罪，追加起訴。惟所謂與本案相牽連之犯
罪，係指同法第七條所規定之相牽連案件而言，非指刑法第五十
五條之牽連犯。倘係刑法第五十五條之牽連犯，依刑事訴訟法第
二百六十七條規定，檢察官就犯罪事實一部起訴者，其效力及於
全部，基於審判不可分原則，法院即應就未經起訴之其餘事實，
一併審判，不發生追加起訴之問題。若已經提起公訴之案件，檢
察官於訴訟繫屬中復對於與該罪有牽連犯裁判上一罪關係之其餘
犯罪事實，在同一法院重行起訴者，依刑事訴訟法第三百零三條
第二款規定，繫屬在後者應諭知不受理之判決，以消滅訴訟繫屬
，不能將二訴合併審判。台灣基隆地方法院檢察署檢察官對於戊
○○參與天道盟太陽會犯罪組織，並夥同幫眾對於多數被害人為
暴力犯罪，涉犯組織犯罪防制條例等多項罪嫌，業於九十二年三
月十二日以九十一年度偵字第四三一○、四三八○、四三八一、
四三八二、四五四五、四五九七、四七三二號；九十二年度偵字
第六九、一○三、三○九、三一○、四六五、八七六、九九五、
九九六號起訴書，提起公訴，並於九十二年三月十三日繫屬於台
灣基隆地方法院。其後，同檢察署檢察官對於戊○○藉天道盟太
陽會犯罪組織之力量，夥同幫眾持制式手槍、子彈對被害人陳博
正之住處開槍以示警告部分，涉犯槍砲彈藥刀械管制條例第七條
第四項之持有手槍等罪嫌，復於九十二年五月十三日以九十二年
度偵字第一二七七號起訴書，向同法院追加起訴（見偵字第一二
七七號卷編號第58宗第二○六頁至第二○八頁）。於此情形，其
追加起訴之部分，必須符合刑事訴訟法第七條所規定之情形，始
能合併審判。倘追加起訴之部分，與已經起訴之部分有裁判上一
罪關係時，對於前訴應依刑事訴訟法第二百六十七條規定，一部
起訴其效力及於全部之方式處理；對於後訴則應依刑事訴訟法第
三百零三條第二款規定，諭知不受理之判決，以消滅訴訟繫屬。
原審經審理結果，既認為追加起訴之違反槍砲彈藥刀械管制條例
部分，與先繫屬之違反組織犯罪防制條例、妨害自由、恐嚇取財
部分，有方法目的之牽連犯關係，應從一重之持有手槍罪處斷（
見原判決第九十頁至第九十二頁），卻依二訴合併審判之方式處
理，亦有違誤。以上或為上訴意旨指摘所及，或為本院得依職權
調查之事項，應認原判決關於丙○○、戊○○、乙○○部分，仍
有撤銷發回更審之原因。原判決對於戊○○、乙○○部分，說明
不另為無罪諭知部分，基於審判不可分原則，併予發回。
二、駁回部分（即檢察官對甲○○、丁○○、己○○上訴部分）
：
按刑事訴訟法第三百七十七條規定，上訴於第三審法院，非以判
決違背法令為理由，不得為之。是提起第三審上訴，應以原判決
違背法令為理由，係屬法定要件。如果上訴理由狀並未依據卷內
訴訟資料，具體指摘原判決不適用何種法則或如何適用不當，或
所指摘原判決違法情事，顯與法律規定得為第三審上訴理由之違
法情形，不相適合時，均應認其上訴為違背法律上之程式，予以
駁回。本件檢察官對於被告丁○○擄人勒贖；及甲○○、己○○
參與犯罪組織部分，上訴意旨略稱：(一)、丁○○自九十一年九月
間起，即經乙○○吸收為手下同受丙○○之指揮，而為太陽會犯
罪組織之成員。嗣丙○○、戊○○、乙○○共同對被害人黃永德
為擄人勒贖之行為時，丁○○亦有在場，豈會不知。況依黃永德
被擄及取贖之過程觀之，丁○○對於丙○○等三人擄人勒贖之犯
意，應有認識，原審未對丁○○論以擄人勒贖罪刑，有判決不適
用法則之違法。(二)、甲○○、己○○曾與太陽會之成員共同毀損
機電聯公司之物品及（為取回李宸葳之債權憑證）共同毀損茶騷
有味泡沬紅茶店之物品；甲○○另參與妨害詹敏正之行動自由；
己○○另參與妨害柯瑞彬之行動自由，若非犯罪組織之成員何以
致此。又丙○○在桃園縣楊梅鎮某餐廳主持太陽會「第三代虎」
之宣誓儀式時，甲○○亦曾在場，若非太陽會之成員何以在場觀
禮。原判決對於丁○○、己○○被訴參與犯罪組織部分諭知無罪
，違背經驗法則、論理法則云云。
惟查：(一)、關於被害人黃永德被擄人勒贖部分，依據檢察官起訴
之事實，係認丙○○因「一時氣起，竟起擄人勒贖之意」，而與
乙○○、戊○○共同擄走黃永德向其家人勒贖，並明白認定，丁
○○對於丙○○等三人所為擄人勒贖之犯行「不知情」；且丁○
○部分之所犯法條欄，亦未認其涉犯擄人勒贖罪嫌（見起訴書第
三十七頁第十七行至第十八行、第三十八頁第五行至第六行、第
六十八頁第一行至第十五行）。其後原審經審理結果，亦認定丙
○○、戊○○、乙○○向黃永德之家人勒索三百萬元時，丁○○
「不知情」（見原判決第二十二頁第十二列至第十三列）；而檢
察官在第二審言詞辯論終結前，且不曾主張丁○○對於丙○○等
三人之擄人勒贖行為，知情或參與。本院為法律審，無從審究事
實，檢察官待上訴本院後始提出新事實，主張丁○○對於擄人勒
贖部分亦「知情」云云，並非依據卷內資料執為指摘，自非適法
之第三審上訴理由。(二)、組織犯罪防制條例第三條第一項所規定
之參與犯罪組織，係指加入犯罪組織而為組織之成員而言，其參
與之方式固不以具備一定之儀式為必要，但仍須有參與犯罪組織
之犯意及行為，始克相當。而此項犯罪行為之構成犯罪事實，依
法應由代表國家追訴犯罪之檢察官負舉證責任。況刑事訴訟法第
一百六十一條已於九十一年二月八日修正公布，其第一項規定：
檢察官就被告犯罪事實，應負舉證責任，並指出證明之方法。因
此，檢察官對於起訴之犯罪事實，應負提出證據及說服之實質舉
證責任。倘其所提出之證據，不足為被告有罪之積極證明，或其
指出證明之方法，無從說服法院以形成被告有罪之心證，基於無
罪推定之原則，自應為被告無罪判決之諭知（本院九十二年臺上
字第一二八號判例參照）。本件檢察官於九十二年三月十二日對
於甲○○、己○○涉嫌參與犯罪組織，提起公訴時，修正之刑事
訴訟法關於舉證責任之規定，已經公布施行，但對甲○○、己○
○究於何時、何地參與天道盟太陽會犯罪組織？非但未具體記載
，且未敘明其所憑之證據（見起訴書第四十三頁至第四十五頁，
僅記載其餘被告參與犯罪組織之證據）。迄原審辯論終結前，檢
察官仍未提出適合於證明甲○○、己○○參與犯罪組織之積極證
據，並說明其證據方法與待證事實之關係。原審經審理結果，復
已說明：(1)甲○○始終否認參與天道盟太陽會，並辯稱伊經營修
車廠，因修車關係而認識丙○○等人；太陽會之成員丙○○、戊
○○、乙○○、黃福枝、段存祺、于宏偉等人，亦一致證述甲○
○是修車行老闆，不是太陽會之成員，牽涉本件犯罪很無辜。至
於丙○○在桃園縣楊梅鎮某餐廳主持太陽會「第三代虎」之宣誓
儀式時，甲○○雖有開車到場，但在該次宣誓儀式入會之成員為
丁○○、何錦晃、黃福枝、紀國勝、連俊宏、彭國正、邱琳貴、
朱志強、阮安勝、葉仲凱、林建豪及莊昀鵬等十二人，甲○○並
未參與宣誓加入組織，自不能以其因其他原因到場，即認為加入
犯罪組織。(2)太陽會之成員於妨害詹敏正之行動自由時，甲○○
雖曾受邀到場；另太陽會之成員於妨害柯瑞彬之行動自由時，己
○○亦受邀到場（至於甲○○、己○○被訴毀損部分已諭知不受
理）。但偶與太陽會之部分成員共犯妨害自由罪，與有無加入太
陽會成為其成員，係屬兩事，尚難僅憑渠等曾與幫派份子共同妨
害他人之行動自由，即推測其參與犯罪組織；況遍查全卷，並無
任何一人指證甲○○、己○○參與該犯罪組織。因認不能證明甲
○○、己○○有參與犯罪組織之行為，乃撤銷第一審關於此部分
之判決，改判諭知甲○○、己○○被訴參與犯罪組織部分無罪，
已詳細說明其取捨證據及得心證之理由。檢察官上訴意旨，對於
原判決所為前揭論斷，並未依據卷內資料具體指摘如何違背法令
，徒就原判決已說明事項及屬原審採證認事職權之適法行使，持
憑己見而為不同之評價，顯與法律規定得為第三審上訴理由之違
法情形，不相適合。此部分之上訴違背法律上之程式，應予駁回
。又上訴得對於判決一部為之，未聲明為一部者，視為全部上訴
，刑事訴訟法第三百四十八條第一項定有明文。關於被告甲○○
、己○○部分，檢察官對原判決不服提起第三審上訴，未聲明為
一部上訴，依前開規定，應視為全部上訴（即對於甲○○私行拘
禁部分、己○○非法剝奪他人行動自由部分，視為已上訴）。惟
第三審上訴書狀，應敘述上訴之理由，其未敘述者，得於提起上
訴後十日內補提理由書於原審法院，已逾上述期間，而於第三審
法院未判決前仍未提出上訴理由書狀者，第三審法院應以判決駁
回之，刑事訴訟法第三百八十二條第一項、第三百九十五條後段
規定甚明。本件檢察官不服原審判決，於九十四年八月二十六日
提起上訴，但關於甲○○私行拘禁部分、己○○非法剝奪他人行
動自由部分，並未敘述理由，迄今逾期已久，於本院未判決前仍
未提出，依上開規定此部分之上訴自非合法，亦應予駁回。
據上論結，應依刑事訴訟法第三百九十五條、第三百九十七條、
第四百零一條，判決如主文。
中　　華　　民　　國　九十四　年　 十二 　月　　一　　日
                      最高法院刑事第十二庭
                          審判長法官  謝　俊　雄
                                法官  陳　世　雄
                                法官  蘇　振　堂
                                法官  吳　信　銘
                                法官  徐　文　亮
      本件正本證明與原本無異
                                      書  記  官
中　　華　　民　　國　九十四　年　 十二 　月　　五　　日
                                                     Y
